【裁判字號】    88,上更(一),5
【裁判日期】    900829
【裁判案由】    貪污
【裁判全文】
福建高等法院金門分院刑事判決                  八十八年度上更（一）字第五號
    上  訴  人
    即  被  告  甲○○  女五十.
                        住台北市○○○路○段二九六號九樓
                        身分證.
    選任辯護人  邱六郎律師
    上  訴  人
    即  被  告  乙○○  男七十.
                        住台灣省台北縣中和市○○街一三二巷四弄四十三號
                        現居台灣省台北縣新店市○○路○段二二八巷十七號一樓
                        身分證.
    指定辯護人  陳淑鶯律師
右上訴人因貪污案件，不服福建金門地方法院八十六年度訴更（一）字第一號，中華
民國八十七年三月三十一日第一審判決（起訴案號福建金門地方法院檢察署八十五年
度偵字第二二四、二二五、二二六號），提起上訴，經判決後由最高法院發回更審，
本院判決如左：
    主    文
原判決關於甲○○、乙○○虛報旅費侵占公有財物（即起訴書所指詐取財物）部分均
撤銷。
甲○○、乙○○均無罪。
    事    實
公訴意旨略以：
一、乙○○原擔任福建省政府主計專員並兼福建省選舉委員會會計主任（已於八十三
    年五月十日退休），甲○○係福建省政府組員並兼福建省選舉委員會出納工作，
    均係依據法令從事公務之人員。
（一）乙○○在福建省選舉委員會辦理第二屆立法委員選舉工作期間，竟利用其職務
      上之機會，基於概括之犯意，先後二次以視察金門選務事宜為名，將明知不實
      之「虛報出差」事項載於職務上掌管之公文書即國內出差旅費報告表後持以行
      使，虛報八十一年十月廿一日至同年月廿五日及八十一年十二月十四日至同年
      月十八日各五天四夜之出差旅費，而向福建省選舉委員會詐得合計新台幣（下
      同）一萬二千五百元之財物。
（二）甲○○基於概括之犯意，先後六次利用其職務上之機會，在福建省選舉委員會
      辦理第二屆立法委員選舉工作期間將明知不實之「虛報出差」事項載於職務上
      掌管之公文書即國內出差旅費報告表後持以行使，以視察金門選務事宜為名
      ，虛報八十一年十月二十一日至二十五日共五天四夜之出差旅費，詐得五千四
      百元；以參加金門選務工作人員座談會為名，虛報八十一年十月二十七日至
      三十一日共五天四夜合計五千四百元之出差旅費；以參加馬祖選務工作人員
      座談會為名，虛報八十一年十一月三日至九日共七天六夜合計七千九百元之出
      差旅費；以視察馬祖選務事宜為名，虛報八十一年十一月十七日至二十三日
      共七天六夜合計七千九百元之出差旅費；以視察金門選務事宜為名，虛報八
      十一年十二月六日至八日共三天二夜合計三千一百元之出差旅費；以視察金
      門選務事宜為名，虛報八十一年十二月十四日至十八日共五天四夜合計五千四
      百元之出差旅費；總計共向福建省選舉委員會詐得參萬伍仟壹佰元之財物。
    因認被告乙○○、甲○○有犯貪污治罪條例第五條第一項第二款之利用職務上機
    會詐取財物罪嫌云云。
二、訊據上訴人即被告乙○○、甲○○均堅詞否認有虛報出差旅費之犯行，乙○○辯
    稱：「伊之出差旅費均非出差回來後馬上辦理，有經數週或數月才由經辦人員簽
    報，故往往不知係領何次出差之差旅費，經詳為查對後，伊認上二次出差確隨主
    任委員及總幹事到金門公幹，並無虛報情事。甲○○辯稱：「檢察官所列舉之事
    實，其中、、、四次確實分別出差金門、馬祖，其中、二次出差經
    宋北超作證無誤，所示出差馬祖經許丕岩作證明確，所示出差金門則經陳志
    達作證屬實，另有被告出差時所拍攝之照片拾張附於原審卷足稽，僅、所示
    二次因孩子生病而無法出差，領取出差費時因疏忽發生誤領各等語。
三、經查證人陳志達於本院審理中結稱：「八十一年十二月十四日我有出差，這次乙
    ○○和甲○○均有去，出差旅費是我填的」。證人李昭平於本院審理中結稱：「
    八十一年十月廿一日至廿五日那次出差，差旅費是由我辦理的，由我代填再交給
    個人簽章再送到長官處核，那次出差人員應該有乙○○」等語，足見被告乙○○
    辯稱其兩次均有出差云云尚非不足採信。
四、次查，被告甲○○於八十一年十月十七日至三十一日，及八十一年十二月六日至
    十二日八日一次赴金門出差，係由宋北超負責辦理，據證人宋北超在原審八十六
    年二月二十四日作證，經提示八十一年十月廿一日至廿五日甲○○的出差報告表
    ，問：「是否你簽的」？宋北超答：「出差報告表不是我簽的，甲○○到金門來
    二、三次，但是我不確定她那幾次有來，但是到底來幾次我已不記得，凡是我所
    簽的有去出差」等語。再提示八十一年十月廿七日至三十一日甲○○出差報告表
    ，問：「是否你填寫」？宋答：「這確實是我幫她簽的，而且她確實有去出差，
    必須是她確實有出差我才會幫其填寫出差報告表，所以我確定她有去」。再提示
    八十一年十二月六日至十二日八日之報告表，問：「是否你填寫的」？答：「這
    是我幫她填的，而且她確實也有去出差，理由同前」。被告甲○○八十一年十一
    月十七日至十一月廿三日出差馬祖之事實，經證人許丕岩作證屬實，於偵查中，
    八十五年九月六日作證，問以：「兼辦選務期間有無到金門、馬祖出差」？答：
    「有，只到過馬祖一趟是八十一年十一月十七日至廿三日」。又問：「出差人員
    的差旅費報告表是否你代填」？答：「是的，吳金贊、乙○○、吳孝先、甲○○
    與我共八人出差都是我代填的」。問：「有關人員是否有實際出差」？答：「有
    ，八人都有到馬祖」等語。在第一審八十六年二月廿四日出庭作證，問：「於八
    十一年十一月十七日至廿三日，甲○○是否有前往馬祖出差」？證稱：「有，那
    一次我也有去，我在船上買了八個便當，那次預計出差的人員有九位，其中林棟
    良沒有去，所以包括甲○○有八位，在馬祖的時候住勝利山莊，甲○○也有住進
    去」等語。被告甲○○於八十一年十二月十四日至十二月十八日，赴金門出差，
    係由陳志達負責辦理，此次出差被告確有同行，亦經陳志達作證明確。第一審八
    十六年二月廿四日出庭作證，對問：「八十一年十二月十四日至十八日，被告甲
    ○○是否有到金門視察選務」？答：「她那次確實有到金門來出差，因為是我跟
    她一起來的，而且其中有一次金門請客時，因為我錢不夠我還向她借錢付共二萬
    多元」等語。足見被告甲○○所辯事實欄所列舉、、、四次確實有出差
    云云，尚堪採信。又證人陳志達於本院調查中證稱：問：「原先簽辦的人（即主
    辦人）要負責處理差旅費填辦事項」？答：「簽公文通常是職位最低的，回來負
    責要替出差人員填差旅費，再交出差人員蓋章」。又問：「差旅費核撥下來後，
    如何交給出差人員」？答：「錢都很晚才會下來，錢交給承辦人再分發給出差人
    ，我那次是這樣的狀況」。吳孝先於本院調查中亦證稱：問：「出差旅費如何發
    交」？答：「由承辦人員統一填表統一簽，主席核准後由出納填寫支付，憑單交
    會計、主席簽章送支付處，撥款下來出納把差旅費交給承辦人（即主辦人），承
    辦人才去發放」。參以第二屆立法委員選舉期間福建省選委會，自八十一年十月
    至八十一年十二月底止，因選務工作人員頻繁出差金、馬二地。且選委會只有四
    個編制內人員，其餘概由福建省政府人員兼任（見吳孝先八十八年九月七日證言
    ），因此出差回來後各人必須先辦理分內之工作，故對差旅費並非一回來就簽呈
    請款，端視各出差主辦人工作實情而定。乃有先出差後請款復由於請款係主辦人
    統一簽呈，致出差人員領款時不知所領為那一次之差旅費，足見被告所辯：在頻
    繁出差，各次出差主辦人（即承辦人）請領差旅費之作業時間快慢之差，導致出
    差人不知所領之差旅費究竟係那一次出差？終導致被告誤領首開出差中第、
    兩次之差旅費，確非貪圖而故意領取云云，亦堪採信。
五、抑有進者證人宋北超於原審證稱甲○○八十一年十月二十七日至三十一日、同年
    十二月六日至八日出差（旅費）報告表是我幫她填的（見一審訴字卷第一一五頁
    ）；證人李昭平在調查局供稱：「：：依福建省政府選委會之慣例，前述費用（
    旅費）均係由承辦人先行領取，之後再轉發給各個相關人員，因此，前述費用我
    均有發給他們」等語（見八十四年度偵字第一八八二０號卷第八十九頁）。足見
    上開領取出差費之作業，係由主辦人一人單獨統一辦理，而非由每一出差人員個
    人分別辦理，即屬被告等有誤領出差旅費亦難認被告等有利用其等職務上之機會
    將明知不實之「虛報出差」事項載於職務掌管之公文書，即國內出差旅費報告表
    後持以行使，虛報出差旅費之故意，自難論以利用職務上機會詐取財物罪。此外
    查無積極證據足證被告等犯罪，是被告等犯罪既屬不能證明，原審未為詳求遽為
    被告等有罪之諭知自有未洽，被告上訴否認犯罪，指摘原判決不當自有理由，應
    予撤銷改判，諭知無罪之判決。
據上論斷，應依刑事訴訟法第三百六十九條第一項前段、第三百六十四條、第三百零
一條第一項，判決如主文。
本案經檢察官劉家芳到庭執行職務。
中    華    民    國      九十      年      八      月      二十九      日
                                    福建高等法院金門分院刑事庭
                                        審判長法  官  郭  君  勳
                                              法  官  洪  昌  宏
                                              法  官  李  宗  榮
右正本證明與原本無異。
被告不得上訴，檢察官得上訴，如不服本判決，應於收受送達後十日內向本院提出上
訴書狀，其未表明上訴理由者，並應於提出上訴後十日內向本院補提理由書狀（均須
按他造當事人之人數附繕本）。
中    華    民    國      九十      年      九      月       十二       日
                                              書記官  李  麗  鳳


司法院資訊處製作；財團法人民間司法改革基金會備份。
